ACORDAO-COMPLETO-2540859

ACÓRDÃO 3562/2022 ATA 21/2022 - PRIMEIRA CÂMARA

VISTA, relatada e discutida esta tomada de contas especial instaurada pela Secretaria Especial do Esporte do Ministério da Cidadania contra a Associação Cultural Jacuipense - ACJ e seu ex-presidente Alírio Dantas de Azevedo Filho em razão da ausência de comprovação da correta aplicação dos recursos do Convênio 755.725/2011, por meio do qual foi repassado R$ 1,45 milhão para confecção de 90.000 jogos de damas.
ACORDAM os Ministros do Tribunal de Contas da União, reunidos em sessão da 1ª Câmara, ante as razões expostas pelo Relator e com fundamento nos arts. 1º, inciso I; 16, inciso III, alínea "c"; 19; 23, inciso III; 26; 28, inciso II; e 57 da Lei 8.443/1992 e nos arts. 1º, inciso I; 209, inciso III; 210; 214, inciso III, alínea "a"; art. 217, §§ 1º e 2º; e 267 do Regimento Interno, em:
9.1. rejeitar as alegações de defesa de Alírio Dantas de Azevedo Filho e da Associação Cultural Jacuipense;
9.2. julgar irregulares suas contas;
9.3. condená-los em solidariedade ao recolhimento ao Tesouro Nacional da quantia de R$ 1.448.996,37 (um milhão, quatrocentos e quarenta e oito mil, novecentos e noventa e seis reais e trinta e sete centavos) , atualizada monetariamente e acrescida de juros de mora a partir de 29/7/2011 até a data do recolhimento, na forma da legislação em vigor;
9.4. aplicar-lhes multas individuais de R$ 100.000,00 (cem mil reais) , a serem recolhidas ao Tesouro Nacional atualizadas monetariamente desde a data deste Acórdão até a data do recolhimento, na forma da legislação em vigor, se pagas após o vencimento do prazo abaixo;
9.5. autorizar a cobrança judicial das dívidas, caso não atendidas as notificações;
9.6. autorizar, se requerido, o parcelamento das dívidas em até 36 (trinta e seis) parcelas mensais sucessivas, com incidência, sobre cada parcela corrigida monetariamente, dos correspondentes juros de mora, no caso do débito, na forma da legislação em vigor;
9.7. alertar aos responsáveis que o inadimplemento de qualquer parcela acarretará vencimento antecipado do saldo devedor;
9.8. fixar prazos de 15 (quinze) dias para comprovação a este Tribunal do recolhimento integral das quantias acima indicadas ou, em caso de parcelamento, da primeira quota, e de 30 (trinta) , a contar da quota anterior, do recolhimento das demais parcelas;
9.9. encaminhar cópia deste Acórdão aos responsáveis, à Secretaria Especial de Esporte e ao Procurador-Chefe da Procuradoria da República no Estado da Bahia, com a informação de que a íntegra do Relatório e do Voto que o fundamentam está disponível no endereço eletrônico www.tcu.gov.br/acordaos.

Tomada de contas especial decorrente da ausência de comprovação da correta aplicação de recursos de convênio destinado à produção de 90.000 jogos de damas.

Primeira Câmara

Secretaria Especial do Esporte

3. Responsáveis: Alírio Dantas de Azevedo Filho (XXX.961.345-XX); Associação Cultural Jacuipense (13.227.020/0001-41)

13.1. Ministros presentes: Walton Alencar Rodrigues (Presidente), Benjamin Zymler, Vital do Rêgo e Jorge Oliveira (Relator).
13.2. Ministros-Substitutos presentes: Augusto Sherman Cavalcanti e Weder de Oliveira.

JORGE OLIVEIRA

Adoto como relatório a instrução produzida na Secretaria de Controle Externo de Tomada de Contas Especial - SecexTCE, endossada pelo corpo dirigente daquela unidade técnica e pelo Ministério Público junto ao TCU - MPTCU e a seguir transcrita (peças 138/141) :
"Trata-se de tomada de contas especial instaurada pela Secretaria Especial do Esporte, em desfavor da Associação Cultural Jacuipense e do Sr. Alírio Dantas de Azevedo Filho (Presidente da entidade de 9/5/2011 a 6/12/2019) , em razão da não comprovação da regular aplicação dos recursos repassados pela União por meio do Convênio n. 755725/2011 (peça 18) , firmado entre o Ministério do Esporte e a Associação Cultural Jacuipense, que tinha por objeto a confecção de 90 mil jogos de dama.
HISTÓRICO
Em 3/12/2019, com fundamento na IN/TCU 71/2012, alterada pela IN/TCU 76/2016 e DN/TCU 155/2016, a Secretaria Especial do Esporte autorizou a instauração da tomada de contas especial (peça 98) . O processo foi registrado no sistema e-TCE com o número 4728/2019.
O Convênio n. 755725/2011 foi firmado pelo valor de R$ 1.448.996,37 e previa apenas recursos federais, não havendo contrapartida. O ajuste teve vigência de 14/7/2011 a 14/5/2012, estabelecendo-se o prazo final de prestação de contas em 7/7/2013. O repasse efetivo da União foi realizado em 29/7/2011 (peça 20) .
A prestação de contas e complementações enviadas foram analisadas por meio dos documentos constantes às peças 28, 45 e 83.
O fundamento para a instauração da Tomada de Contas Especial, conforme consignado na matriz de responsabilização elaborada pelo tomador de contas, foi a constatação da seguinte irregularidade:
Ausência parcial de documentação de prestação de contas dos recursos federais repassados ao Associação Cultural Jacuipense, no âmbito do convênio descrito como "CONFECCAO DE 90.000 (NOVENTA MIL) JOGOS DE DAMA", haja vista a impugnação de despesas diante das constatações realizadas pela equipe de fiscalização da Controladoria Geral da União - CGU (documento 41) , diante do não cumprimento total das metas pactuadas de acordo com o plano de trabalho, conforme descrito no Parecer n° 26/2018 (documento 83) e Parecer Financeiro n° 07/2018 (documento 89) .
O Relatório de Ação de Controle - Fiscalização n. 201118750 da Controladoria Geral da União - CGU (peça 41) reportou o não cumprimento das metas pactuadas, coexistindo outros convênios com objetos similares (produção de milhares de kits de jogos de damas) , falta de controle de produção e distribuição de jogos de damas (não existe qualquer planilha ou acompanhamento) , fraudes e simulações no processo de contratação (cotações e documentos de empresas falsos) , além de indícios de desvio de recursos e documentação fiscal inidônea.
Os responsáveis arrolados na fase interna foram devidamente comunicados, e, diante da ausência de justificativas suficientes para elidir a irregularidade e da não devolução dos recursos, instaurou-se a tomada de contas especial.
No relatório de TCE (peça 105) , o tomador de contas concluiu que o prejuízo importava no valor original de R$ 1.448.996,37, imputando responsabilidade à Associação Cultural Jacuipense e Alírio Dantas de Azevedo Filho, Presidente da entidade no período de 9/5/2011 a 6/12/2019, na condição de gestor dos recursos.
Em 30/7/2020, a Controladoria-Geral da União emitiu o relatório de auditoria (peça 108) , em concordância com o relatório do tomador de contas. O certificado de auditoria e o parecer do dirigente do órgão de controle interno concluíram pela irregularidade das contas (peças 109 e 110) .
Em 7/8/2020, o Ministro responsável pela área atestou haver tomado conhecimento das conclusões contidas no relatório e certificado de auditoria, bem como do parecer conclusivo do dirigente do órgão de controle interno, manifestando-se pela irregularidade das contas, e determinou o encaminhamento do processo ao Tribunal de Contas da União (peça 111) .
Em análise quanto ao exercício do contraditório e da ampla defesa, constatou a SECEX/TCE na instrução inicial à peça 116 que não houve o transcurso de mais de dez anos desde o fato gerador da irregularidade sem que tenha havido a notificação dos responsáveis pela autoridade administrativa federal competente (art. 6º, inciso II, c/c art. 19 da IN/TCU 71/2012, modificada pela IN/TCU 76/2016) . No caso, o fato gerador da irregularidade sancionada ocorreu a partir de 29/7/2011, e os responsáveis foram notificados conforme abaixo:
Associação Cultural Jacuipense, por meio de Ofício acostado à peça 34, recebido em 27/2/2013, conforme AR (peça 35) .
Alírio Dantas de Azevedo Filho, por meio de Ofício acostado à peça 29, recebido em 22/10/2012, conforme AR (peça 30) .
Consta, ainda, que o valor atualizado do débito apurado (sem juros) em 1/1/2017 era de R$ 2.084.815,98, portanto superior ao limite mínimo de R$ 100.000,00, na forma estabelecida pelos arts. 6º, inciso I, e 19 da IN/TCU 71/2012, modificada pela IN/TCU 76/2016.
Informou-se, outrossim, a existência de diversos processos no Tribunal com os mesmos responsáveis:
	Responsável
	Processos

	Associação Cultural Jacuipense
	Processo 006.038/2019-0 [TCE, aberto, "TCE instaurada pelo (a) Secretaria Especial do Esporte em razão de Não comprovação da regular aplicação dos recursos repassados pela União, Convênio 25614/2011, firmado com o/a MINISTERIO DO ESPORTE, Siafi/Siconv 755726, função DESPORTO E LAZER, que teve como objeto Produção de material esportivo (90.000 jogos de xadrez) por pessoas inseridas em comunidades de reconhecida situação de vulnerabilidade social. (nº da TCE no sistema: 893/2017) "]
Processo 028.370/2020-1 [TCE, aberto, "TCE instaurada pelo (a) Secretaria Especial do Esporte em razão de Não comprovação da regular aplicação dos recursos repassados pela União, Convênio 60667/2009, firmado com o/a MINISTERIO DA CIDADANIA, Siafi/Siconv 704516, função DESPORTO E LAZER, que teve como objeto confecção de cerca de 80.000 jogos de Xadrez. (nº da TCE no sistema: 4571/2019) "]
Processo 047.483/2020-2 [TCE, aberto, "TCE instaurada pelo (a) Secretaria Especial do Esporte em razão de Não comprovação da regular aplicação dos recursos repassados pela União, Convênio 81865/2010, firmado com o/a MINISTERIO DA CIDADANIA, Siafi/Siconv 748392, função DESPORTO E LAZER, que teve como objeto inclusão social de pessoas residentes em comunidades reconhecidamente carentes, oportunizando-as a possibilidade de ganho mensal concernente à fabricação de itens esportivos (95.000 kits para jogos de dama (nº da TCE no sistema: 2280/2020) "]
Processo 031.446/2020-5 [TCE, aberto, "TCE instaurada pelo (a) Secretaria Especial do Esporte em razão de Não comprovação da regular aplicação dos recursos repassados pela União, Convênio 90277/2009, firmado com o/a MINISTERIO DA CIDADANIA, Siafi/Siconv 717516, função DESPORTO E LAZER, que teve como objeto [...] a produção de materiais esportivos (kits para jogos de dama) por pessoas inseridas em comunidades de reconhecida situação de vulnerabilidade social destinados ao atendimento de crianças, adolescentes e jovens em todo Pais, participantes dos Programas de Inclusão Social do Governo Federal, administrados pelo Ministério do Esporte - ME, com a utilização de mão-de-obra de 66 pessoas reconhecidamente carentes do município de Conceição do Jacuípe/BA, a ser desenvolvido na Associação Cultural Jacuipense - ACJ/BA, visando à inclusão Social por meio da profissionalização, de acordo com o Plano de Trabalho devidamente aprovado e rubricado. (nº da TCE no sistema: 444/2020) "]
Processo 026.555/2020-4 [TCE, aberto, "TCE instaurada pelo (a) Secretaria Especial do Esporte em razão de Não comprovação da regular aplicação dos recursos repassados pela União, Convênio 81971/2010, firmado com o/a MINISTERIO DA CIDADANIA, Siafi/Siconv 748403, função DESPORTO E LAZER, que teve como objeto Produção de material esportivo (95.000 jogos de xadrez) por pessoas inseridas em comunidades de reconhecida situação de vulnerabilidade social. (nº da TCE no sistema: 3837/2019) "]

	Alírio Dantas de Azevedo Filho
	Processo 006.038/2019-0 [TCE, aberto, "TCE instaurada pelo (a) Secretaria Especial do Esporte em razão de Não comprovação da regular aplicação dos recursos repassados pela União, Convênio 25614/2011, firmado com o/a MINISTERIO DO ESPORTE, Siafi/Siconv 755726, função DESPORTO E LAZER, que teve como objeto Produção de material esportivo (90.000 jogos de xadrez) por pessoas inseridas em comunidades de reconhecida situação de vulnerabilidade social. (nº da TCE no sistema: 893/2017) "]
Processo 028.370/2020-1 [TCE, aberto, "TCE instaurada pelo (a) Secretaria Especial do Esporte em razão de Não comprovação da regular aplicação dos recursos repassados pela União, Convênio 60667/2009, firmado com o/a MINISTERIO DA CIDADANIA, Siafi/Siconv 704516, função DESPORTO E LAZER, que teve como objeto confecção de cerca de 80.000 jogos de Xadrez. (nº da TCE no sistema: 4571/2019) "]
Processo 047.483/2020-2 [TCE, aberto, "TCE instaurada pelo (a) Secretaria Especial do Esporte em razão de Não comprovação da regular aplicação dos recursos repassados pela União, Convênio 81865/2010, firmado com o/a MINISTERIO DA CIDADANIA, Siafi/Siconv 748392, função DESPORTO E LAZER, que teve como objeto inclusão social de pessoas residentes em comunidades reconhecidamente carentes, oportunizando-as a possibilidade de ganho mensal concernente à fabricação de itens esportivos (95.000 kits para jogos de dama (nº da TCE no sistema: 2280/2020) "]
Processo 031.446/2020-5 [TCE, aberto, "TCE instaurada pelo (a) Secretaria Especial do Esporte em razão de Não comprovação da regular aplicação dos recursos repassados pela União, Convênio 90277/2009, firmado com o/a MINISTERIO DA CIDADANIA, Siafi/Siconv 717516, função DESPORTO E LAZER, que teve como objeto [...] a produção de materiais esportivos (kits para jogos de dama) por pessoas inseridas em comunidades de reconhecida situação de vulnerabilidade social destinados ao atendimento de crianças, adolescentes e jovens em todo Pais, participantes dos Programas de Inclusão Social do Governo Federal, administrados pelo Ministério do Esporte - ME, com a utilização de mão-de-obra de 66 pessoas reconhecidamente carentes do município de Conceição do Jacuípe/BA, a ser desenvolvido na Associação Cultural Jacuipense - ACJ/BA, visando à inclusão Social por meio da profissionalização, de acordo com o Plano de Trabalho devidamente aprovado e rubricado. (nº da TCE no sistema: 444/2020) "]
Processo 033.466/2012-2 [RA, encerrado, "FISCALIZAÇÃO DE REPASSES DO GOVERNO FEDERAL PARA A ASSOCIAÇÃO CULTURAL JACUIPENSE - CONVÊNIOS 748392, 748403, 755725 E 755726"]
Processo 026.555/2020-4 [TCE, aberto, "TCE instaurada pelo (a) Secretaria Especial do Esporte em razão de Não comprovação da regular aplicação dos recursos repassados pela União, Convênio 81971/2010, firmado com o/a MINISTERIO DA CIDADANIA, Siafi/Siconv 748403, função DESPORTO E LAZER, que teve como objeto Produção de material esportivo (95.000 jogos de xadrez) por pessoas inseridas em comunidades de reconhecida situação de vulnerabilidade social. (nº da TCE no sistema: 3837/2019) "]

De acordo com as análises empreendidas na fase instrutória (peça 116) , a irregularidade descrita pelo relatório do tomador de contas, bem como as respectivas condutas identificadas, que deram origem a esta TCE, foram reportadas da forma que se segue. A estrutura adotada na instrução refletiu a matriz de responsabilização (peça 115) :
Irregularidade 1: ausência de documentação de prestação de contas dos recursos federais repassados à Associação Cultural Jacuipense, no âmbito do convênio descrito como "CONFECCAO DE 90.000 (NOVENTA MIL) JOGOS DE DAMA", haja vista a impugnação de despesas diante das constatações realizadas pela equipe de fiscalização da Controladoria Geral da União - CGU (documento 41) , diante do não cumprimento total das metas pactuadas de acordo com o plano de trabalho, conforme descrito no Parecer n° 26/2018 (documento 83) e Parecer Financeiro n° 07/2018 (documento 89) .
Fundamentação para o encaminhamento:
A conduta do administrador que apresenta a prestação de contas de forma incompleta configura violação ao princípio do dever de prestar contas, notadamente quanto à necessidade de apresentar documentação capaz de comprovar a regular aplicação dos recursos federais repassados. A prestação de contas incompleta também representa uma violação de normas e princípios constitucionais e legais fundamentais, a exemplo dos da legalidade, moralidade e publicidade, ensejando, pela gravidade que alberga, punição ao responsável pelo ato faltoso.
No caso concreto, por meio de Pareceres Técnicos e Financeiros às peças 41, 45, 47, 83, 86, 89, 90, 96 e 98, concluiu-se pela "reprovação" da prestação de contas, envolvendo o montante de R$ 1.448.996,37, com base na reprovação do cumprimento do objeto atestado pela área técnica e pela não regularização da prestação de contas.
Evidências da irregularidade: documentos técnicos presentes nas peças 41, 45, 47, 83, 86, 89, 90, 96 e 98.
Art. 37, caput, c/c o art. 70, parágrafo único, da Constituição da República Federativa do Brasil, art. 93 do Decreto-lei 200/1967; art. 66, caput, do Decreto 93.872/1986, Aliena c do inciso II, §1º do artigo 63 da Portaria Interministerial nº 127/2008; art. 4° da Decisão Normativa TCU n° 155/2016 e art. 10 da Instrução Normativa n° 71/2012 e suas alterações, cláusulas segunda e décima do Termo de Convênio.
Débito relacionado aos responsáveis Alírio Dantas de Azevedo Filho (CPF: XXX.961.345-XX) e Associação Cultural Jacuipense (CNPJ: 13.227.020/0001-41) :
	Data de ocorrência
	Valor histórico (R$) 

	29/7/2011
	1.448.996,37

                   Valor atualizado do débito (sem juros) em 13/5/2021: R$ 2.485.028,77.Cofre credor: Tesouro Nacional.
Responsável: Alírio Dantas de Azevedo Filho (CPF: XXX.961.345-XX) .
Conduta: apresentar de forma incompleta a documentação relativa à prestação de contas dos recursos federais repassados por meio do instrumento em tela, diante da reprovação da execução física e dos objetivos do convênio e do não cumprimento de etapas previstas no plano de trabalho, tendo em vista que as ações principais apresentaram irregularidades na execução como: documentos fiscais inidôneos, ausência de ateste nas notas fiscais, falsificação de documentos e outros, conforme constatações pela Controladoria Geral da União - CGU, segundo demonstrado no Parecer n° 26/2018 (documento 83) e Parecer Financeiro n° 7/2018 (documento 89) .
Nexo de causalidade: a apresentação incompleta da documentação da prestação de contas impediu a comprovação da regular aplicação dos recursos federais repassados, no âmbito do instrumento em questão, resultando em presunção de dano ao erário.
Culpabilidade: não há excludentes de ilicitude, de culpabilidade e de punibilidade; é razoável supor que o responsável tinha consciência da ilicitude de sua conduta; era exigível conduta diversa da praticada, qual seja, apresentar a prestação de contas contendo todos os documentos necessários à comprovação da regular aplicação dos recursos federais repassados, conforme estabelecido nas normas aplicáveis.
Responsável: Associação Cultural Jacuipense (CNPJ: 13.227.020/0001-41) .
Conduta: a Associação Cultural Jacuipense-ACJ/BA foi responsabilizada solidariamente conforme determina a Súmula 286 TCU.
Nexo de causalidade: a apresentação incompleta da documentação da prestação de contas impediu a comprovação da regular aplicação dos recursos federais repassados, no âmbito do instrumento em questão, resultando em presunção de dano ao erário.
Culpabilidade: não há excludentes de ilicitude, de culpabilidade e de punibilidade; é razoável supor que o administrador responsável pela pessoa jurídica tinha consciência da ilicitude de sua conduta; era exigível conduta diversa da praticada, qual seja, apresentar a prestação de contas contendo todos os documentos necessários à comprovação da regular aplicação dos recursos federais repassados, conforme estabelecido nas normas aplicáveis.
Encaminhamento: citação.
Em cumprimento ao pronunciamento da Unidade Técnica (peça 144) , foi efetuada a citação do Sr. Alírio Dantas de Azevedo Filho e da Associação Cultural Jacuipense, nos moldes adiante:
	Comunicação: 59721/2021-TCU/Seproc (peça 131) .
Data da Expedição: 18/10/2021.
Data da Ciência: 28/10/2021 (peça 132) .
Nome Recebedor: Caroline Mota dos Santos
Observação: Ofício enviado para o endereço do Sr. Alírio, conforme pesquisa na base de dados da Receita Federal (peça 128) .
Fim do prazo para a defesa: 12/11/2021.
	
Conforme Despacho de Conclusão das Comunicações Processuais (peça 137) , as providências inerentes às comunicações foram concluídas.
Às peças 134-135, verifica-se defesa apresentada pelo Sr. Alírio Dantas de Azevedo Filho, datada de 15/11/2021, representando a Associação Cultural Jacuipense, acompanhada de documentos.
EXAME TÉCNICO
Alegações de defesa (breve síntese) 
Em preliminar, argui-se a nulidade da TCE, tendo sido apresentada a prestação de contas no SICONV, estando a citação prescrita ou decadente. Discorre-se acerca da execução de 118.500 jogos de damas, trazendo-se aos autos comprovantes de entrega e relatório demonstrando o local de recebimento. Afirma-se ter sido executada a totalidade do ajuste, não cabendo a devolução de valores, sendo entregues 118.500 jogos de damas, ou seja, 28.500 a mais.
Expõe-se ser evidente que a entidade teve que gastar os valores recebidos no cumprimento do objeto, não podendo ser compelida à exigência. Segundo exposto, os jogos são físicos e necessitam de material para sua confecção, não se verificando apontamento de que os produtos não foram entregues, nem se questionou o valor dos insumos, produtos e serviços da proposta de trabalho. Portanto, se foram confeccionados os jogos e entregues a mais, não houve desvio de recursos, o que afasta a imputação injusta e ratifica a boa índole e lisura na execução do convênio.
Salienta-se que em 17/12/2013 a entidade protocolou Ofício na Secretaria do TCU no Estado da Bahia, que relata o fiel descaso do Ministério dos Esportes, que ao interromper o programa 'Pintando a Cidadania", abandonou as máquinas e equipamentos, comprometendo a massa salarial que dependia deste programa para sobreviver, sendo que, até 15/11/2021, nenhuma providência foi tomada, encontrando-se as máquinas com ferrugem e se acabando, havendo irresponsabilidade e inoperância dos órgãos. Segundo apresentado, não se deve simplesmente impor multas absurdas de uma coisa abstrata que não existe, haja visto que, para se produzir (os jogos) , teve que se comprar e obedecer ao plano de trabalho.
Assevera-se o art. 5°, LXXVIII da CF/88, no sentido que, a todos, no âmbito judicial e administrativo, são assegurados a razoável duração do processo e os meios que garantam a celeridade de sua tramitação. Assim, espera-se o arquivamento do processo, conforme provas materiais acostadas. Requer-se seja conhecido e processado regularmente o recurso, com envio do processo à Procuradoria para a devida análise das matérias de direito, no sentido de reconhecer a nulidade da citação, afastando-se qualquer mácula contra a entidade e seu Presidente.
Análise
Em relação ao tema prescrição, o Supremo Tribunal Federal - STF, no Recurso Extraordinário - RE 636.886, fixou a tese, com repercussão geral reconhecida, de que "é prescritível a pretensão de ressarcimento ao erário fundada em decisão de Tribunal de Contas" (Tema 899) .
Em que pese o questionamento acerca da abrangência da tese ali firmada, no sentido de que se circunscreveria apenas ao processo de execução da condenação imposta pelo TCU (ou seja, inaplicável à pretensão de ressarcimento exercida no processo "conhecimento" da TCE) , verifica-se que o STF, por meio de decisões prolatadas pelas suas duas turmas, tem decidido de forma reiterada que se aplica o prazo prescricional de 5 anos previsto na Lei 9.873/1999 às pretensões sancionatória e ressarcitória a cargo do Tribunal de Contas da União.
Seja por aplicação direta ou por analogia, a orientação sufragada é no sentido de que o prazo de 5 anos é compatível com a tese de que a ação e a execução prescrevem no mesmo prazo (Súmula 150 do STF) , bem como com o fato de que a Lei 9.873/1999 - que regulamenta o exercício de ação punitiva pela Administração Pública Federal, direta e indireta - regeria integralmente a prescrição no âmbito do TCU.
Quanto a este último aspecto, o Ministro Luís Roberto Barroso, no voto exarado no julgamento do MS 32.201, embora tenha advertido que a atuação do TCU, em sua acepção clássica, não se qualifica como exercício do poder de polícia, ressaltou que a Lei 9.873/1999 assumiria vocação regulatória geral da prescrição do exercício da competência sancionadora da Administração Pública, sendo sua disciplina aplicável a qualquer ação punitiva da Administração Pública Federal, exceto àquelas esferas em que exista regulamentação específica. Ademais, em virtude da autonomia científica do Direito Administrativo, não haveria razão plausível para suprimir a omissão da Lei Orgânica do Tribunal de Contas da União, no tocante ao estabelecimento de um prazo prescricional próprio, valendo-se das normas de direito civil, e não das de direito administrativo.
Eis algumas ementas que evidenciam o entendimento predominante do STF:
Ementa: AGRAVO REGIMENTAL EM MANDADO DE SEGURANÇA. TOMADA DE CONTAS ESPECIAL. TRIBUNAL DE CONTAS DA UNIÃO. CONDENAÇÃO A RESSARCIMENTO AO ERÁRIO. PRESCRIÇÃO. MARCO INTERRUPTIVO. ART. 2°, II, DA LEI 9.873/1999. ATO INEQUÍVOCO DE APURAÇÃO DO FATO. DISCUSSÃO. DIREITO LÍQUIDO E CERTO. DEMONSTRAÇÃO. INOCORRÊNCIA. SUBSISTÊNCIA DA DECISÃO AGRAVADA. AGRAVO A QUE SE NEGA PROVIMENTO. I - As razões do agravo regimental são inaptas para desconstituir os fundamentos da decisão agravada, que, por isso, se mantêm hígidos. II - Aplicando-se a regulamentação da Lei 9.873/1999 ao caso concreto, observa-se que a pretensão sancionatória do TCU, em relação aos atos praticados pelo impetrante, levando-se em consideração a ocorrência de 5 causas interruptivas da prescrição, não teria sido fulminada pelo decurso do tempo. III - A pretensão do recorrente, fundada na discussão sobre os fatos apontados como marcos interruptivos da prescrição da pretensão punitiva da Administração Pública, refoge aos estreitos limites do mandamus, ante a ausência de liquidez e certeza do direito pleiteado. IV - Agravo regimental a que se nega provimento. MS 36067 ED-AgR. Órgão julgador: Segunda Turma. Relator (a) : Min. RICARDO LEWANDOWSKI. Julgamento: 18/10/2019.
Ementa: AGRAVO REGIMENTAL EM RECLAMAÇÃO. TRIBUNAL DE CONTAS DA UNIÃO. TOMADA DE CONTA ESPECIAL. PRESCRIÇÃO DA PRETENSÃO PUNITIVA. RECONHECIDA EM DECISÃO DO SUPREMO TRIBUNAL FEDERAL. PRESCRITIBILIDADE DO RESSARCIMENTO AO ERÁRIO FUNDADA EM DECISÃO DE TRIBUNAL DE CONTAS. AÇÃO DE IMPROBIDADE ADMINISTRATIVA COM PEDIDO DE RESSARCIMENTO JÁ EM CURSO. AGRAVO REGIMENTAL A QUE SE NEGA PROVIMENTO. I - O acórdão do TCU determinou a formação de processo administrativo para avaliarem, efetivamente, a eventual responsabilização do agravado para o ressarcimento do dano ao erário, contrariando, assim, autoridade desta Corte no MS 35.512/DF, uma vez que houve a concessão da segurança para declarar a ocorrência da prescrição da pretensão punitiva do TCU em relação às infrações imputadas a ele, destacando-se que a União poderia perseguir os valores referentes ao ressarcimento dos danos na esfera judicial. II - Agravo regimental a que se nega provimento (Rcl 39497 AgR. Órgão julgador: Segunda Turma. Relator (a) : Min. RICARDO LEWANDOWSKI. Julgamento: 10/10/2020) .
Ementa: MANDADO DE SEGURANÇA. DIREITO ADMINISTRATIVO. TRIBUNAL DE CONTAS DA UNIÃO. SERVIDOR DA SECRETARIA DE SAÚDE DO ESTADO DO ACRE. FISCALIZAÇÃO OMISSA E DEFICIENTE NA EXECUÇÃO DE DOIS CONVÊNIOS FIRMADOS ENTRE A SECRETARIA ESTADUAL E O MINISTÉRIO DA SAÚDE. APLICAÇÃO DE MULTA. ARTS. 28, II, E 58, II, DA LEI 8.443/1992. ART. 268, II, DO REGIMENTO INTERNO DO TCU. PRESCRIÇÃO DA PRETENSÃO SANCIONATÓRIA. OCORRÊNCIA. APLICAÇÃO DA LEI 9.873/1999. PRECEDENTES DESTE STF. MEDIDA LIMINAR DEFERIDA E RATIFICADA NO EXAME DE MÉRITO. SEGURANÇA CONCEDIDA PARA AFASTAR A MULTA APLICADA. 1. A prescrição da pretensão punitiva do TCU é regulada pela Lei 9.873/1999, descabendo a aplicação do prazo decenal previsto na legislação civil (art. 205 do Código Civil) . Ao revés, incide o prazo quinquenal previsto na Lei 9.873/1999 (MS 32201, Rel. Min. Roberto Barroso, PRIMEIRA TURMA, DJe 7/8/2017; MS 35.512-AgR, Rel. Min. Ricardo Lewandowski, SEGUNDA TURMA, DJe 21/6/2019) . 2. In casu, na linha do parecer apresentado pelo Ministério Público Federal e da decisão liminar de minha lavra, é inequívoca a superação do prazo prescricional quinquenal. Os ilícitos apontados pela Corte de Contas ocorreram em julho de 2006, tendo o processo de auditoria sido instaurado em 9/10/2006. A ordem de citação do responsável para a audiência, por sua vez, ocorreu em 25/6/2007. Entretanto, a decisão condenatória recorrível foi exarada somente em 31/5/2016, data da prolação do Acórdão 3513/2016-TCU-Primeira Câmara. 3. Ex positis, CONCEDO A SEGURANÇA unicamente para afastar a sanção de multa aplicada ao impetrante, nos autos da Tomada de Contas Processo 023.288/2006-0, máxime da ocorrência de prescrição da pretensão punitiva do Tribunal de Contas da União. MS 35940 (Órgão julgador: Primeira Turma. Relator (a) : Min. LUIZ FUX. Julgamento: 16/06/2020) .
Essa orientação também foi seguida nas seguintes decisões monocráticas: MS 36.127-MC/DF e MS 35.940-MC/DF, Rel. Min. Luiz Fux; MS 35.294, MS 35.539/DF e MS 35.971-TP/DF, Rel. Min. Marco Aurélio; MS 34.256 MC/DF, MS 36.054-MC e MS 36.067-MC/DF, Rel. Min. Ricardo Lewandowski.
O Supremo Tribunal Federal tem se pronunciado no sentido de reconhecer não só a aplicação da prescrição quinquenal com fulcro na interpretação da Lei 9.873/1999, mas também a incidência dos marcos interruptivos do prazo prescricional consignados na referida lei, tantas vezes quanto presentes os suportes fáticos (MS 32201, Relator: Min. Roberto Barroso) . 	Entendimento que também foi adotado nas seguintes decisões monocráticas: MS 36.054, MS 34.256-MC, MS 35.512 e MS 36.067-MC, todos de relatoria do Min. Ricardo Lewandowski; MS 35.294, MS 35.539 e MS 35.971-TP, todos de relatoria do Min. Marco Aurélio; MS 32.201, Rel. Min. Roberto Barroso, e MS 36.127-MC e MS 35.940-MC, Min. Luiz Fux.
Em relação ao termo inicial da contagem do prazo prescricional, o "caput" do art. 1º da Lei 9.873/1999 oferece solução que não destoa do modelo adotado pelo TCU no incidente de uniformização de jurisprudência, em que se examinou a prescrição da pretensão punitiva, nos termos do Acórdão 1441/2016-TCU-Plenário (Rel. Min. Benjamin Zymler) , com a adição da particularidade de explicitar o caso de infrações permanentes ou continuadas:
a) Regra geral: "data da prática do ato"  (o que equivale a "ocorrência da irregularidade sancionada") ;
b) Regra especial: "no caso de infração permanente ou continuada, do dia em que tiver cessado".
8. 	A Lei 9.873/1999, no art. 2º, estabelece as causas interruptivas da prescrição punitiva, consoante abaixo transcrito, já na redação conferida pela Lei 11.941/2009:
Art. 2º Interrompe-se a prescrição da ação punitiva:
I - pela notificação ou citação do indiciado ou acusado, inclusive por meio de edital;
II - por qualquer ato inequívoco, que importe apuração do fato;
III - pela decisão condenatória recorrível.
IV - por qualquer ato inequívoco que importe em manifestação expressa de tentativa de solução conciliatória no âmbito interno da administração pública federal.
O quadro a seguir indica alguns eventos processuais, ocorridos no curso de uma TCE (fase interna e externa) - instaurada em razão de irregularidades na aplicação de recursos da União transferidos a entes subnacionais - que poderiam ser enquadrados nas causas de interrupção da prescrição acima apontadas, sem prejuízo, é claro, de outras ocorrências fáticas elegíveis como marco interruptivo, a depender da forma de proceder de cada entidade ou órgão tomador de contas.
	I - pela notificação ou citação do indiciado ou acusado, inclusive por meio de edital; 
	 (i) notificação no âmbito do procedimento administrativo de ressarcimento previamente à instauração da TCE; 
 (ii) notificação efetuada pelo órgão tomador de contas acerca da instauração da TCE; 
 (iii) citação efetuada pelo TCU. 
*Data da ciência da notificação ou citação pelos responsáveis ou de publicação do edital no DOU. 

	II - por qualquer ato inequívoco, que importe apuração do fato; 
* procedimento que evidencie a apuração dos fatos irregulares, com o objetivo quantificar o dano e identificar possíveis responsáveis. 
	 (i) relatório de sindicância ou PAD; 
 (ii) relatório de apuração de irregularidades referente ao processo administrativo prévio à instauração da TCE; 
 (iii) relatórios de fiscalização, pareceres, despachos, informações e memorandos relacionados à apuração dos fatos irregulares; 
 (iv) relatório do tomador de contas; 
 (v) relatório do controle interno;  
 (vi) termo de instauração ou designação de instauração da TCE; 
 (vii) autuação da TCE no TCU; entre outras causas. 
*Há quem inclua nesse grupo diligências que comprovam providências do responsável sobre as irregularidades investigadas. 

	III - pela decisão condenatória recorrível. 
	 (i) Verifica-se apenas no âmbito do TCU com a data da prolação do acórdão condenatório recorrível. 

	IV - por qualquer ato inequívoco que importe em manifestação expressa de tentativa de solução conciliatória no âmbito interno da administração pública federal. 
 
	 (i) pedido de parcelamento; 
 (ii) pagamento parcial do débito; 
 (iii) qualquer manifestação do responsável que demonstre claramente a sua intenção de recolher o débito. 

Bem se vê, portanto, que haveria uma multiplicidade de causas de interrupção da prescrição, conforme se depreende do art. 2º da Lei 9.873/1999. Tal exegese encontra respaldo em precedentes do STF, a exemplo do que se decidiu no julgamento do MS 36067 (Rel. Min. Ricardo Lewandowski) , com destaque para trecho do voto em que o Relator reconhece cinco causas de interrupção da prescrição, in verbis:
 (...) Assim, faz-se necessário levar em consideração que, apesar de os fatos objeto da apuração conduzida pela Corte de Contas remontarem aos anos de 1999 e 2000, período no qual o impetrante era Secretário de Saúde municipal, o Tribunal de Contas da União deu prosseguimento à tomada de contas especial por ter constatado a ocorrência de 5 causas interruptivas da prescrição, a saber: a) relatório de auditoria em conjunto realizada pelo Denasus e pela Secretaria Federal de Controle, lavrado em 06/07/2001, sendo este, certamente, um ato inequívoco que importou a apuração do fato (art. 2º, II, da Lei n. 9.873/1999) ; b) instauração de Tomada de Contas Especial pelo FNS, ocorrida em 05/10/2005, sendo este também, certamente, um ato inequívoco que importou a apuração do fato  (art. 2º, II, da Lei n. 9.873/1999) ; c) a autuação da presente Tomada de Contas Especial no âmbito do Tribunal de Contas da União, ocorrida em 12/08/2008, sendo este também, certamente, um ato inequívoco que importou a apuração do fato  (art. 2º, II, da Lei n. 9.873/1999) ; d) o ato que ordenou a citação do responsável, ora impetrante, ocorrida em 12/07/2010 (art. 2º, I, da Lei n. 9.873/1999) ; e e) o exercício do poder punitivo ocorrido em 20/06/2012, data da prolação do Acórdão 1563/2012-TCU-Plenário (art. 2º, III, da Lei n. 9.873/1999) .
No caso concreto, tendo como parâmetro a tese firmada pelo STF, no RE 636.886, no sentido de que ambas as pretensões do TCU (sancionatória e ressarcitória) sujeitam-se ao prazo prescricional de 5 anos previsto na Lei 9.873/1999, considerando-se, ainda, o sistema prescricional delineado na citada lei, inclusive as causas de suspensão e de interrupção da prescrição, verifica-se que as irregularidades levantadas pela equipe de fiscalização da Controladoria Geral da União - CGU (documento 41) , diante do não cumprimento total das metas pactuadas de acordo com o plano de trabalho, conforme descrito no Parecer n° 26/2018 (documento 83) e no Parecer Financeiro n° 07/2018 (documento 89) , que foram alvo de citação, reportam a atos praticados desde 2011, sendo que adotou-se a data de 29/7/2011 para o débito, que é a data de repasse dos recursos. Tal data, a princípio, deveria ser assumida como a data inicial das ocorrências, e de contagem do prazo de prescrição.
Ocorre que os fatos levantados pela CGU, que deram respaldo ao Parecer n° 26/2018 (documento 83) e Parecer Financeiro n° 07/2018 (documento 89) , foram publicados em seu relatório de fiscalização (peça 41) em 2012 (data do relatório em 15/3/2012) , sendo que, a partir desta época, em 2013, 2014, 2018 e 2019, se tomaram diversas ações com vistas à notificação dos responsáveis, considerando a falta de prestação de contas e com vistas à regularização de pendências, conforme peças 44-97.
De fato, o próprio relatório do Controle interno em 2012 interrompeu o prazo prescricional, como regrado no quadro acima. Em que pese o exposto, as notificações, notas técnicas e pareceres do tomador de contas, também emitidos entre 2012 e 2019, continuaram interrompendo o prazo prescricional, constatando-se que o relatório do tomador de contas emitido em 2019 (peça 105) , também interrompeu o prazo de prescrição. O próprio pronunciamento desta Unidade Técnica, na autorização para citação em 21/6/2021 (peça 118) , se observado, mais uma vez, interrompeu o prazo prescricional.
Assim, analisando-se a data de ocorrência da maioria dos atos em 2011, em situação que seria a mais benéfica aos responsáveis, para efeito de prescrição, bem como os eventos processuais que se sucederam, os quais teriam o condão de interromper o curso do prazo prescricional, de acordo com o art. 2º da Lei 9.873/1999, observa-se que não teria transcorrido o prazo de 5 (cinco) anos entre cada evento processual interruptivo. Portanto, ainda que se tenha em conta o entendimento sufragado pelo STF, no julgamento do RE 636.886, não teria ocorrido a prescrição da pretensão sancionatória e ressarcitória a cargo do TCU.
Além disso, caso concreto tratado no RE 636.886 (tema 899 da repercussão geral) diz respeito à fase de execução judicial de deliberação do Tribunal de Contas, tanto assim que, para deslindá-lo, foi necessária a aplicação da Lei 6.830/1980, a Lei de Execuções Fiscais, diploma legal evidentemente inaplicável à fase que antecede a formação do título executivo extrajudicial, caracterizada pela atuação do órgão de controle externo até a prolação do acórdão.
No caso, considerando que o TCU ainda não se pronunciou sobre os efeitos do julgamento de mérito da referida decisão do STF em relação às pretensões de ressarcimento ao erário veiculadas por meio dos processos de tomada de contas especiais, por cautela, deve-se adotar a orientação da Corte de Contas, na pendência de julgamento do RE 636.886, mesmo reconhecida sua repercussão geral, no sentido de que a matéria ali tratada alcançaria tão somente a fase judicial de cobrança do título extrajudicial, não atingindo os processos de controle externo, mantendo-se a interpretação adotada pela Corte Suprema, em 2008, no Mandado de Segurança - MS 26.210, oportunidade em que foi fixada tese da imprescritibilidade das ações de ressarcimento ao erário:
A suspensão pelo STF das demandas nas quais esteja em questão a prescritibilidade da pretensão de ressarcimento ao erário com base em decisão de tribunal de contas (RE 636.886/STF) alcança tão somente a fase judicial de cobrança do título extrajudicial, não atingindo os processos de controle externo em trâmite. Até julgamento definitivo em contrário pelo STF, permanece o entendimento do TCU acerca da imprescritibilidade das pretensões de ressarcimento decorrentes de tomadas de contas especiais (Acórdão 1267/2019-TCU-Plenário, Relator: Min. AROLDO CEDRAZ) .
A suspensão pelo STF das demandas nas quais esteja em questão a prescritibilidade¿da pretensão de ressarcimento ao erário com base em decisão de tribunal de contas (RE 636.886/STF) alcança tão somente a fase judicial de cobrança do título extrajudicial, não atingindo os processos de controle externo em trâmite. Até julgamento definitivo em contrário pelo STF, permanecem imprescritíveis as pretensões de ressarcimento decorrentes de tomadas de contas especiais (Acórdão 7930/2018-TCU-Segunda Câmara, Relatora: Min. ANA ARRAES) .
Por outro lado, especificamente no que tange à prescrição da pretensão punitiva (sanções como multas e não débitos) , verifica-se que o Acórdão 1441/2016-TCU-Plenário, Relator Ministro Benjamin Zymler, que uniformizou a jurisprudência sobre essa questão, subordinou tal prescrição ao prazo geral indicado no art. 205, do Código Civil, que é de dez anos, contado da data de ocorrência da irregularidade sancionada, nos termos do art. 189, do Código Civil, sendo este prazo interrompido pelo ato que ordenar a citação, a audiência ou a oitiva do responsável.
No caso em exame, entende-se que a perspectiva de aplicação de penalidade punitiva aos responsáveis não foi alcançada pela prescrição, uma vez que as irregularidades sancionadas foram conhecidas por ocasião da prestação de contas em 2013, e o ato de ordenação da citação pelo Tribunal ocorreu em 21/6/2021, em prazo inferior a dez anos (peça 118) .
Concluindo, portanto, diferentemente do entendimento esposado pelos responsáveis, não se configurou a prescrição em relação aos débitos (ressarcimento dos danos ao erário) , nem a prescrição punitiva (hipótese de aplicação de multa) .
Quanto às alegações proferidas pela defesa, dando conta da produção e entrega de jogos em escolas ou diretamente para o Ministério do Esporte, conforme documentos acostados à peça 137, p. 17-37, verificou-se, de fato, a distribuição dos jogos, consoante recibos e declarações, no entanto, é necessário a devida cautela, uma vez que vários outros convênios foram celebrados pela Associação com o mesmo objeto (jogos de dama) em anos subsequentes, não havendo uma delimitação clara dos jogos produzidos em cada um deles, estando intercalados nos autos recibos e fotos de jogos de xadrez, além do que o quantitativo produzido, segundo alegado, foi diferente.
Observe-se que os responsáveis não apresentaram defesa quanto à maioria das ocorrências registradas no documento 41 (Relatório de Ação de Controle - Fiscalização da CGU) , no Parecer n° 26/2018 (documento 83) e no Parecer Financeiro n° 07/2018 (documento 89) . No caso, mencionou-se nas citações que a apresentação incompleta da documentação da prestação de contas impediu a comprovação da regular aplicação dos recursos federais repassados, no âmbito do instrumento em questão, resultando em presunção de dano ao erário.
Conforme descrito nas citações, apurou-se a ausência de documentação de prestação de contas dos recursos federais repassados ao Associação Cultural Jacuipense, atinente ao convênio descrito como "CONFECCAO DE 90.000 (NOVENTA MIL) JOGOS DE DAMA", haja vista a impugnação de despesas diante das constatações realizadas pela equipe de fiscalização da Controladoria Geral da União - CGU (documento 41) , diante do não cumprimento total das metas pactuadas de acordo com o plano de trabalho, conforme descrito no Parecer n° 26/2018 (documento 83) e Parecer Financeiro n° 07/2018 (documento 89) .
Os elementos de conduta apuraram a apresentação incompleta da documentação relativa à prestação de contas, com reprovação da execução física, diante dos objetivos do convênio e do não cumprimento de etapas previstas no plano de trabalho, tendo em vista que as ações principais apresentaram irregularidades na execução como: documentos fiscais inidôneos, ausência de ateste nas notas fiscais, falsificação de documentos e outros, conforme constatações da Controladoria Geral da União - CGU à peça 41, segundo demonstrado no Parecer n° 26/2018 (documento 83) e Parecer Financeiro n° 7/2018 (documento 89) .
Ressalte-se que a fiscalização realizada pela Controladoria-Geral da União - CGU constatou o não atingimento das metas pactuadas, conforme o plano de trabalho, reportando que da contagem efetuada sobre os jogos relativos ao período de 2009 a 2011, verificou-se haver o registro de solicitação de distribuição dos kits de jogos de dama no total de 110.260, distribuídos nos três exercícios conforme demonstrado: 2009 - Kits de dama -13.085, 2010 - 17.300, 2011 - 79.875, Estoque em 29.11.11 - 2.040 Total 112.300 jogos. Considerando o estoque existente no período dos trabalhos em campo, concluiu-se que foram produzidos 112.300 kits de jogos de dama no período de setembro/2009 a novembro/2011, todavia, em 3 convênios diferentes (717516/2009, 748392/2010 e neste convênio 755725/2011) , conforme peça 83, p.6, não havendo certeza da efetiva produção destes jogos, não apresentando os responsáveis quaisquer justificativas quanto às ocorrências.
Portanto, em relação à irregularidade apurada, verifica-se que os elementos trazidos pela defesa não se mostram suficientes a afastar o débito, de modo a comprovar a boa e regular aplicação dos recursos, não merecendo ser acolhidos, devendo as contas serem julgadas irregulares, com condenação ao ressarcimento do débito e aplicação de multa.
Prescrição da Pretensão Punitiva
Vale reprisar que a pretensão punitiva no âmbito do TCU, conforme se lê no Acórdão 1441/2016-TCU-Plenário, Relator: Benjamin Zymler, que uniformizou a jurisprudência acerca dessa questão, subordina-se ao prazo geral de prescrição indicado no art. 205 do Código Civil, que é de dez anos, contado da data de ocorrência da irregularidade sancionada, nos termos do art. 189 do Código Civil, sendo este prazo interrompido pelo ato que ordenar a citação, a audiência ou a oitiva dos responsáveis arrolados.
No caso em exame, não ocorreu a prescrição, uma vez que as irregularidades sancionadas foram observadas a partir da data de prestação de contas (2013) e o ato de ordenação da citação pelo Tribunal ocorreu em 21/6/2021, em prazo inferior a dez anos (peça 118) .
CONCLUSÃO
No exame técnico, verificou-se que as alegações de defesa oferecidas pela entidade e seu representante não merecem acolhimento em relação às ocorrências registradas, não se mostrando suficientes para afastar as irregularidades, não havendo razoável certeza da produção dos 90.000 jogos de dama com recursos do convênio, considerando a existência de outros convênios similares, tal como relatado.
No caso, como reportado pela Controladoria Geral da União no relatório de fiscalização (peça 41) , persistem as irregularidades relativas à não comprovação de aquisições nas etapas do convênio, documentos fiscais inidôneos, ausência de ateste nas notas fiscais, falsificação de documentos e outros, as quais não foram combatidas, não sendo possível demonstrar a boa e regular aplicação dos recursos.
Nos autos, ainda, constatou-se a inexistência de elementos que permitam reconhecer a boa-fé dos responsáveis. Desse modo, sugere-se que as contas sejam julgadas irregulares, nos termos do art.16, Inciso III, "c" da Lei 8.443/92 e art. 202, § 6º, do Regimento Interno do TCU, com a imputação do débito proveniente da irregularidade, atualizados monetariamente e acrescidos de juros de mora, nos termos do art. 202, §1º do Regimento Interno do TCU, com a aplicação da multa prevista no art. 57 da Lei 8.443/1992.
De forma complementar, apresenta-se como sugestão a este Tribunal a hipótese de determinação para abertura de processo de representação, de forma a averiguar com mais precisão todos os convênios celebrados pelos responsáveis, Alírio Dantas de Azevedo Filho (CPF: XXX.961.345-XX) e Associação Cultural Jacuipense (CNPJ: 13.227.020/0001-41) , junto ao Ministério do Esporte, com o fito de produzir jogos de damas e xadrez, tendo em vista as múltiplas irregularidades verificadas em diferentes processos de TCE abertos, após as fiscalizações da Controladoria Geral da União.
PROPOSTA DE ENCAMINHAMENTO
Diante do exposto, submetem-se os autos à consideração superior, propondo:
 rejeitar as alegações de defesa, mantendo-se o débito pela totalidade dos recursos repassados, conforme descrito na instrução preliminar e respectivas citações;
 julgar irregulares, nos termos dos arts. 1º, inciso I, 16, inciso III, alínea 'c', da Lei 8.443/1992, c/c os arts. 19 e 23, inciso III, da mesma Lei, as contas dos responsáveis Alírio Dantas de Azevedo Filho (CPF: XXX.961.345-XX) e Associação Cultural Jacuipense (CNPJ: 13.227.020/0001-41) , condenando-os solidariamente ao pagamento da importância a seguir especificada, atualizada monetariamente e acrescida dos juros de mora, calculados a partir da data discriminada até a data da efetiva quitação do débito, fixando-lhes o prazo de quinze dias, para que comprovem, perante o Tribunal, o recolhimento da referida quantia aos cofres do Tesouro Nacional, nos termos do art. 23, inciso III, alínea "a", da citada lei, c/c o art. 214, inciso III, alínea "a", do Regimento Interno do TCU;
Débito relacionado aos responsáveis Alírio Dantas de Azevedo Filho (CPF: XXX.961.345-XX) e Associação Cultural Jacuipense (CNPJ: 13.227.020/0001-41) :
	Data de ocorrência
	Valor histórico (R$) 

	29/7/2011
	1.448.996,37

 aplicar individualmente aos responsáveis Alírio Dantas de Azevedo Filho (CPF: XXX.961.345-XX) e Associação Cultural Jacuipense (CNPJ: 13.227.020/0001-41) a multa prevista no art. 57 da Lei 8.443/1992 c/c o art. 267 do Regimento Interno do TCU, fixando-lhes o prazo de quinze dias, a contar da notificação, para que comprovem, perante o Tribunal (art. 214, III, alínea "a", do Regimento Interno do TCU) , o recolhimento da dívida aos cofres do Tesouro Nacional, atualizada monetariamente desde a data do acórdão proferido por este Tribunal até a do efetivo recolhimento, se pagas após o vencimento, na forma da legislação em vigor;
 autorizar, desde logo, a cobrança judicial das dívidas, caso não atendidas as notificações, na forma do disposto no art. 28, inciso II, da Lei 8.443/1992;
 autorizar também, desde logo, se requerido, com fundamento no art. 28, inciso I, da Lei 8.443, de 1992, c/c o art. 217, §§ 1º e 2º do Regimento Interno do TCU, o parcelamento das dívidas em até 36 parcelas, incidindo, sobre cada parcela, corrigida monetariamente, os correspondentes acréscimos legais, fixando-lhes o prazo de quinze dias, a contar do recebimento da notificação, para comprovar, perante o Tribunal, o recolhimento da primeira parcela, e de trinta dias, a contar da parcela anterior, para comprovar os recolhimentos das demais parcelas, devendo incidir, sobre cada valor mensal, atualizado monetariamente, os juros de mora devidos, no caso do débito, na forma prevista na legislação em vigor, alertando os responsáveis de que a falta de comprovação do recolhimento de qualquer parcela importará o vencimento antecipado do saldo devedor, nos termos do § 2º do art. 217 do Regimento Interno deste Tribunal;
 enviar cópia do Acórdão a ser prolatado, bem como do Relatório e do Voto que o fundamentarem à Procuradoria da República no Estado da Bahia, nos termos do § 3º do art. 16 da Lei 8.443/1992, c/c o § 7º do art. 209 do Regimento Interno do TCU, para adoção das medidas cabíveis, informando-lhe que a presente deliberação, acompanhada do Relatório e do Voto que a fundamenta, está disponível para a consulta no endereço www.tcu.gov.br/acordaos, além de esclarecer que, caso requerido, o TCU poderá fornecer sem custos as correspondentes cópias, de forma impressa; e
 enviar cópia do Acórdão que vier a ser proferido ao Ministério do Esporte e aos responsáveis arrolados no processo, para ciência, informando que a presente deliberação, acompanhada do Relatório e do Voto que a fundamenta, está disponível para a consulta no endereço www.tcu.gov.br/acordaos, além de esclarecer que, caso requerido, o TCU poderá fornecer sem custos as correspondentes cópias, de forma impressa."
	
É o relatório.

não há.

Subprocurador-Geral Paulo Soares Bugarin

TOMADA DE CONTAS ESPECIAL. CONVÊNIO. AUSÊNCIA DE COMPROVAÇÃO DA CORRETA APLICAÇÃO DOS RECURSOS REPASSADOS. IMPROCEDÊNCIA DAS ALEGAÇÕES DE DEFESA. IRREGULARIDADE DAS CONTAS, DÉBITO E MULTA.

TOMADA DE CONTAS ESPECIAL (TCE)

Secretaria de Controle Externo de Tomada de Contas Especial (SecexTCE)

A Secretaria Especial do Esporte do Ministério da Cidadania instaurou esta tomada de contas especial contra a Associação Cultural Jacuipense - ACJ e seu ex-presidente Alírio Dantas de Azevedo Filho em razão da ausência de comprovação da correta aplicação dos recursos do Convênio 755.725/2011, por meio do qual foram repassados R$ 1.448.996,37 para confecção de 90.000 jogos de damas.
2.	Após analisar a defesa apresentada perante esta Corte por Alírio Dantas de Azevedo Filho, em seu próprio nome e no da ACJ, a Secretaria de Controle Externo de Tomada de Contas Especial - SecexTCE opinou, em pareceres uniformes e com apoio do Ministério Público junto ao TCU- MPTCU, pela rejeição daquela manifestação e pela irregularidade destas contas especiais, com imputação de débito solidário e multas proporcionais individuais.
3.	Endosso tais pronunciamentos, que incluo entre minhas razões de decidir.
4.	Antes de iniciar o exame das respostas às citações, destaco haverem sido celebrados pela ACJ ao menos cinco outros convênios com objetos similares, dos quais três destinados à produção de jogos de xadrez e dois voltados à confecção de jogos de damas.
5.	Anoto, também, que, no ajuste em tela, a Controladoria-Geral da União (peça 41) e a Secretaria Especial de Esporte (peças 83 e 89) identificaram as seguintes irregularidades: ausência de controle adequado da produção e da distribuição, não comprovação de aquisição de insumos, não comprovação do alcance das metas pactuadas, apresentação de documentos fiscais inidôneos, falta de atestação de notas fiscais e falsificação de documentos, além de haver sido apontada a impossibilidade material de compartilhamento, pelas 406 pessoas supostamente envolvidas, do espaço físico destinado à produção.
6.	Em síntese, os responsáveis alegaram: (i) prescrição das pretensões indenizatória e punitiva do TCU; (ii) confecção e entrega de jogos de damas em quantitativo superior ao pactuado; (iii) efetiva realização de despesas com aquisição de insumos físicos, sem questionamento de seu valor de compra pelo concedente; (iv) inexistência de desvios e boa-fé; (v) descaso do concedente, que interrompeu a execução do programa custeado pelo convênio em questão e provocou deterioração de equipamentos, além de acarretar sacrifícios às pessoas que dependiam daquela iniciativa para sobreviver; e (vi)  violação da garantia da duração razoável do processo.
7.	Como demonstraram a SecexTCE e o MPTCU, tais argumentos não podem ser aceitos, posto que:
	a) a jurisprudência recente desta Casa tem entendido que, não obstante a decisão do Supremo Tribunal Federal no Recurso Extraordinário 636.886, permanece válido o entendimento fixado por aquela Corte Suprema no Mandado de Segurança 26.210, que aponta para a imprescritibilidade da pretensão de ressarcimento ao erário, além de não haver ocorrido prescrição da pretensão punitiva, quer sob a égide da Lei 9.873/1999, quer sob a luz do Acórdão 1441/2016-TCU-Plenário;
	b) os documentos apresentados são insuficientes para comprovar a produção e a distribuição dos jogos de damas, dadas a existência de convênios com objetos similares, sem delimitação clara da quantidade de jogos confeccionados em cada um deles, e a discrepância entre o alegado número de jogos produzidos e o quantitativo pactuado no ajuste em foco;
	c) não houve apresentação de elementos que comprovassem as despesas supostamente realizadas com insumos, conforme apontado anteriormente pelo relatório de fiscalização da Controladoria-Geral da União - CGU (peça 41) e pelos pareceres do concedente (peças 83 e 89) ;
	d) a ausência de comprovação da correta aplicação dos recursos repassados acarreta presunção de sua utilização irregular, bem como obrigação de seu ressarcimento, que independe da eventual existência de boa-fé dos responsáveis;
	e) a alegada interrupção do programa por suposta culpa do concedente não descaracteriza as irregularidades apontadas no relatório de fiscalização da Controladoria-Geral da União (peça 41) e nos pareceres da Secretaria de Especial Esporte (peças 83 e 89) ; e
	f) não se pode falar em duração excessiva, uma vez que o processo tem seguido seu trâmite regular, com vistas a garantir segurança jurídica e a assegurar o exercício da ampla defesa e do contraditório.
	Diante do exposto, acolho os pareceres e voto pela adoção da minuta de acórdão que submeto a este Colegiado.
 
	TCU, Sala das Sessões, em 28 de junho de 2022.
JORGE OLIVEIRA 
Relator